【裁判字號】    90,台上,5154
【裁判日期】    900817
【裁判案由】    業務過失致人於死
【裁判全文】
最高法院刑事判決                                九十年度台上字第五一五四號
    上訴人  甲○○○
右上訴人因業務過失致人於死案件，不服台灣高等法院高雄分院中華民國八十八年六
月八日第二審判決（八十八年度交上訴字第一三號，起訴案號：台灣澎湖地方法院檢
察署八十七年度偵字第一三九號），提起上訴，本院判決如左：
    主  文
原判決撤銷，發回台灣高等法院高雄分院。
    理  由
本件原判決認定上訴人甲○○○為光揚工程股份有限公司（下稱光揚公司）負責人，
為從事營造工程業務之人，於民國八十六年十二月間，承包台灣省交通處公路局第三
區工程處發包之「澎湖四號線OK+750-6K+450 右側（挖掘費）路面整修工程」施作，
在澎湖縣第四號道路西向東車道實施路面整修工程，將原四線道減縮為二線道時，應
注意施工期間，有關道路交通安全之設施，須依所訂合約書第四條規定之合約附件設
計圖所示，施工路段如原為四線道，因工程施作而減縮為二線道時，應依設計圖所示
於施工地點前方設置車輛慢行及車輛改道之拒馬等警告標誌，以提醒駕駛人減速慢行
並改道行駛，依其狀況，並非不能注意，竟疏於注意於施工路段僅放置交通錐但未設
置上述車輛慢行、車輛改道之拒馬等警告標誌，以使汽車行駛人警覺路段施工，而遵
循拒馬指示方向改道行駛於未施工路面，致影響行車安全；適有劉明富於同月九日上
午三時五十分許，駕駛車牌號碼Ｖ○－一七○一號自用小客車，沿該線道由西往東方
向行駛，途經澎湖縣馬公市西文里一六三之一號附近施工路段時，亦疏未注意車前狀
況，因施工路段未有車輛改道、車輛慢行等警告標誌拒馬之預警，致不及閃避放置於
施工地點前約十公尺之交通錐，所駕車輛撞及交通錐後失控衝向對向車道並撞及路旁
福特汽車修理廠，劉明富因此受有頭部挫傷、顱內出血等傷害，經送醫後，於同日上
午四時二十分許不治死亡等情。因將第一審判決撤銷，改判仍論處上訴人從事業務之
人，因業務上之過失致人於死罪刑，並諭知緩刑二年，固非無見。
惟查：(一)、證據之取捨及其價值之判斷，固屬於事實審法院自由判斷之職權，然此項
自由判斷職權之行使，仍應受經驗法則與論理法則之支配，否則即有違背證據法則之
違法。證人即光揚公司僱用之工人柯清欽於第一審及原審調查時，供證：「案發當天
有擺車輛改道、反光錐、警示燈，車輛改道係放在反光錐前二十五公尺」，「所謂車
輛改道及車輛慢行就是屬於拒馬」，「車輛慢行係置於反光錐及警示燈一起，當時警
示燈及拒馬有遭撞擊，另有標誌被撞到附近商店」，「我是光揚公司僱用，負責排設
交通錐」、「事故現場，交通錐前二十五公尺處有一車輛改道之拒馬，我將其釘在水
溝上，已在機車道上，亦被撞至事故現場對面忠良石店前」（一審卷第三十四頁反面
、第三十五頁，原審卷第三十九頁）。至上訴人於八十七年九月二十八日向第一審具
狀所附之照片四幀，業已說明係案發前之八十六年十月二十八日所攝其他路段照片，
並非本件案發當時之肇事現場照片，其目的僅欲證明在其他路段既已擺設拒馬，殊不
可能獨漏案發當時之肇事路段（一審卷第六十一頁反面、第七十七頁）。則證人柯清
欽前揭有利於上訴人之證言，與上訴人於八十七年九月二十八日向第一審提出之四幀
照片間，並無任何矛盾之處。然原判決理由欄一－(二)，竟以上訴人於八十七年九月二
十八日提出之照片四幀顯示拒馬擺置位於反光錐之後為由，即謂證人柯清欽之證言顯
有不實，而不予採信。此項證據取捨之職權判斷，顯不合於論理法則。(二)、有罪之判
決書，對於被告有利之證據不採納者，依刑事訴訟法第三百十條第二款規定，應說明
其理由，此依法應記載於判決理由內之事項如不予記載或記載不完備，即有判決不載
理由之當然違背法令。證人亦即光揚公司所僱另一工人洪順進於第一審及原審調查時
供證：「收工時，有看到擺設反光錐、警示燈、拒馬等標誌」，「我在現場開怪手，
整修路面前旳開挖工作，及放置交通錐之安全措施」，「我是負責施工區本身及怪手
的範圍幫忙擺放，距離二十五公尺處放置三個拒馬『車輛改道』、『道路行駛』、『
道路施工』」，「（甲○○○）有（指示）」，「她有告訴我們，從開工開始，從機
場開始就如此」，「（指示）距離施工地點二十五公尺處有三個拒馬、警示燈及交通
錐」，「因澎湖風大，我們還用鋼釘將拒馬釘在那裡」，「施工地點二十五公尺之前
放拒馬，拒馬前有警示燈，沿拒馬前擺放交通錐一整排，將四線道封閉之二線道區隔
，且於未施工之二線道中之車道分隔白線上，每隔十公尺置一個交通錐，是由我及柯
清欽負責」，「拒馬被撞到對面忠良石店及警示燈也被拖到那裡」（一審卷第三十四
頁反面，原審卷第三十六頁反面至三十九頁）。上述證人洪順進有有利於上訴人之證
言，原審不予採納，但於原判決內並無隻字片語及何以不足採信之理由，自屬判決
理由不備之違誤。(三)、按刑法上之過失，指應注意並能注意而不注意，對於犯罪事實
之發生並無預見之懈怠過失，及確信其不發生，對於犯罪事實之發生本有預見，由於
自信不致發生疏於防虞，終於發生之疏虞過失，二者有其一，方得謂為過失。又過失
犯，必須其過失行為，與結果之發生，在客觀上有相當之因果關係始得成立；此所謂
相當因果關係，係指依經驗法則，綜合行為當時所存在之一切事實，為客觀之事後審
查，認為在一般情形下，有此環境、有此行為之同一條件，均可發生同一之結果者，
則該條件即為發生結果之相當條件，行為與結果間，即有相當之因果關係，反之，若
在一般情形下，有此同一條件存在，而依客觀之審查，認為未必皆發生此結果者，則
該條件與結果並不相當，不過為偶然之事實而已，其行為與結果間，即難認有相當之
因果關係，不能遽以過失犯論處。本件上訴人雖為光揚公司之負責人，然據證人柯清
欽、洪順進供證該施工現場係由彼二人負責拒馬、警示燈、反光交通錐等安全措施之
設置，洪順進復供明上訴人有指示彼等應於施工現場前方二十五公尺處放置三個拒馬
等情，倘屬無訛，則能否猶認上訴人有應注意並能注意而不注意，或預見其能發生而
確信其不發生之過失行為﹖似非無疑。又柯清欽、洪順進既一再供稱案發當時肇事現
場有依規定放置拒馬、警示燈及反光交通錐；證人即承辦警員趙國仁對於現場有無
設置拒馬之警告標誌﹖僅供證：「沒有注意到」、「未注意看」、「是否有拒馬被撞
飛走，就不知道」，而非明確供述現場確無拒馬，且稱：「肇事的前幾天，白天，有
看到文澳派出所右轉往肇事路段有放置施工標誌」，「很遠就有看到交通錐的反光」
（偵查卷第六十三頁反面，一審卷第三十三頁反面、第三十五頁，原卷第四十頁反面
、第四十一頁）；文澳派出所警員曾源成、葉文豪亦一致供證案發前巡邏時，在施工
現場見有擺設車輛改道之標誌（一審卷第四十九頁）。從而本件車禍肇事當時，現場
是否確如原判決所認未有車輛改道、車輛慢行等警告標誌之拒馬﹖且縱未設置拒馬，
但很遠即能看見交通錐之反光，得否謂該疏未設置拒馬之行為，與劉明富之死亡結果
間，有相當之因果關係﹖均非無研酌之餘地。原審就上開疑慮，未詳加調查究明，遽
行判決，尚嫌率斷。上訴意旨，執以指摘原判決不當，為有理由，應認有發回更審之
原因。
據上論結，應依刑事訴訟法第三百九十七條、第四百零一條，判決如主文。
中      華      民      國     九十     年      八      月     十七     日
                              最高法院刑事第一庭
                                  審判長法官  施  文  仁
                                        法官  張  淳  淙
                                        法官  林  永  茂
                                        法官  蕭  仰  歸
                                        法官  花  滿  堂
      右正本證明與原本無異
                                              書  記  官
中      華      民      國     九十     年      八      月    二十四    日


司法院資訊處製作；財團法人民間司法改革基金會備份。
